臺灣高等法院民事判決　九十三年度家上更(一)字第二號
　　上　訴　人　甲○○
　　訴訟代理人　林元祥律師
　　被上　訴人　行政院國軍退除役官兵輔導委員會
　　法定代理人　高華柱
　　訴訟代理人　羅子武律師
　　複代　理人　謝憲杰律師
　　　　　　　　熊臺蓉
當事人間確認遺囑真正事件，上訴人對於中華民國八十九年十月三十日台灣台北地方
法院八十九年度家訴字第三五號第一審判決提起上訴，經最高法院第一次發回更審，
本院於民國九十三年七月二十一日言詞辯論終結，判決如左：
    主    　文
上訴駁回。
第二審及發回前第三審訴訟費用由上訴人負擔。
    事實及理由
一、被上訴人原法定代理人楊德智，於民國（下同）九十二年二月一日變更為鄧祖琳
    ，再於九十三年五月二十日變更為高華柱，分別經被上訴人提出總統令、總統府
    公報為證，並聲明承受訴訟（本院卷第五十八至六十、七十二至八十三頁），合
    於民事訴訟法第一百七十條、第一百七十五條第一項規定，應准予續行訴訟。
二、上訴人起訴主張：林岩文為榮民，於八十八年一月十日自書附件所示遺囑，委託
    伊全權處理其後事，並將所有存款遺贈給伊，嗣於同年十一月二十二日死亡，其
    遺產管理人即被上訴人否認遺囑真正，至伊之法律地位處於不安之狀態，必須以
    確認判決除去，為此求為確認附件林岩文於八十八年一月十日自書之遺囑為真正
    之判決。原審駁回上訴人之訴，上訴人不服，提起上訴，聲明：(一)原判決廢棄，
　　(二)確認附件林岩文於八十八年一月十日自書之遺囑為真正。
三、被上訴人則以：否認系爭遺囑為林岩文自書，且系爭遺囑僅表示由上訴人代為處
    理遺產，即委任其為遺產管理人，無遺贈之意思，故上訴人所主張之不安狀態無
    法以確認判決除去，不得提起本訴等語，資為抗辯，並聲明求為駁回上訴。
四、按臺灣地區與大陸地區人民關係條例第六十八條第一項規定：「退除役官兵死亡
    而無繼承人，繼承人之有無不明或繼承人因故不能管理遺產者，由主管機關管理
    其遺產」、第三項規定：「第一項遺產管理辦法，由國防部及行政院國軍退除役
    官兵輔導委員會分別擬定，報請行政院核定後發布之。」行政院國軍退除役官兵
　　輔導委員會本諸上開法律授權，於八十二年一月二十日以（）輔壹字第００四
　　七八號令訂定發布「退除役官兵死亡無人繼承遺產管理辦法」，於八十八年五月
　　十一日以（）輔壹字第０七九六四號令修正發布第四條規定：「亡故退除役官
　　兵遺產，除
　　機構為遺產管理人外；餘由
　　人。」查上訴人主張：林岩文為榮民，於八十七年十一月四日住進被上訴人之板
　　橋榮譽國民之家（以下稱板橋榮民之家），迄八十八年十一月二十二日病逝，其
　　繼承人有無不明等語，業據上訴人提出板橋榮民之家自強堂亡故榮民遺物清點清
　　冊、死亡證明書、單身榮民親屬及權益交代表為證（原審卷第八至十頁），並為
　　被上訴人所不爭執，堪信為真正。又參諸上開死亡證明書記載林岩文
　　北市○○區○○里○○路二八二之一號四樓」（原審卷第九頁），揆諸首揭法令
　  ，應以林岩文
    法定遺產管理人。
五、按行政院國軍退除役官兵輔導委員會組織條例第十六條規定：「本會因業務需要
    ，得設各種附屬事業機構；其組織由會擬訂，報請行政院核定之。」被上訴人依
    此一規定，發布「行政院國軍退除役官兵輔導委員會榮民服務處組織規程」，並
    據以於各地區設置榮民服務處，掌理榮民就養等事項，有獨立之人事編制、歲計
    、會計、統計，是行政院國軍退除役官兵輔導委員會台北市榮民服務處屬政府機
    關，而非被上訴人之內部單位，具有訴訟上之當事人能力。又法令明文規定以行
    政院國軍退除役官兵輔導委員會台北市榮民服務處為林岩文之遺產管理人，此項
    業務專由該服務處掌理，被上訴人雖有督導、考核權限，但其內部並無掌理此項
    業務之人事編制、預算，無可越代庖，執行遺產管理人之職權。故兩造謂被上
    訴人為林岩文之遺產管理人，顯然誤解。
六、按最高法院六十年台上字第四八一六號判例闡示：「積極確認之訴，祇須主張權
    利之存在者對於否認其主張者提起，當事人即為適格。」本件上訴人主張系爭遺
    囑為真正，對於否認此一主張之被上訴人提起積極確認之訴，被上訴人為被告之
    適格尚無欠缺。惟按民事訴訟法第二百四十七條第一項規定：「確認法律關係之
    訴，非原告有即受確認判決之法律上利益，不得提起之。確認證書之真偽或為法
    律關係基礎事實存否之訴，亦同。」、第二項規定：「前項確認法律關係基礎事
    實存否之訴，以原告不能提起他訴訟者為。」所謂即受確認判決之法律上利益，
    須因法律關係之存否不明確，致原告在私法上之地位有受侵害之危險，而此項危
    險得以對於被告之確認判決除去之者，始為存在，最高法院二十七年上字第三一
    六號闡示稽詳。查本件被上訴人非林岩文之遺產管理人，對於林岩文之遺產無處
    分權，縱認上訴人主張系爭遺囑為真正及林岩文以該遺囑遺贈財產給上訴人等情
    屬實，被上訴人亦無法本於遺囑執行交付遺贈物等職務，且此判決無可拘束行政
    院國軍退除役官兵輔導委員會台北市榮民服務處。換言之，上訴人對於被上訴人
    提起本件確認訴訟，無法除去上訴人行使該遺囑所賦予其私法上權利之障礙，其
    不安狀態仍然存在，自應認上訴人之請求欠缺權利保護之必要。
七、綜上所述，上訴人請求確認系爭遺囑真正，為無理由，不應准許。原審為上訴人
    敗訴之判決，其理由雖屬不當，但結果並無二致，仍應維持。上訴人求予廢棄改
    判，為無理由，應予駁回。
八、上訴人其餘主張及聲明之證據，於判決結果無礙，爰不一一論述。
九、據上論結，本件上訴為無理由，依民事訴訟法第四百四十九條第二項、第七十八
    條，判決如主文。
中　　　華　　　民　　　國　　九十三　　年　　　八　　　月　　　四  　　日
                              民事第十六庭
                                  審判長法  官  許  正  順
                                        法  官  魏  麗  娟
                                        法  官  翁  昭  蓉
正本係照原本作成。
上訴人如不服本判決，應於收受送達後二十日內向本院提出上訴書狀，其未表明上訴
理由者，應於提出上訴後二十日內向本院補提理由書狀（均須按他造當事人之人數附
繕本）上訴時應提出委任律師或具有律師資格之人之委任狀；委任有律師資格者，另
應附具律師資格證書及釋明委任人與受任人有民事訴訟法第四百六十六條之一第一項
但書或第二項（詳附註）所定關係之釋明文書影本。
中　　　華　　　民　　　國　　九十三　　年　　　八　　　月　　　四  　　日
　　　　　　　　　　　　　　　　　　　　書記官  王  才  生
附註：
民事訴訟法第四百六十六條之一（第一項、第二項）：
對於第二審判決上訴，上訴人應委任律師為訴訟代理人。但上訴人或其他法定代理人
具有律師資格者，不在此限。
上訴人之配偶、三親等內之血親、二親等內之姻親，或上訴人為法人、中央或地方機
關時，其所屬專任人員具有律師資格並經法院認為適當者，亦得為第三審訴訟代理人
。
